【裁判字號】    89,判,3058
【裁判日期】    891102
【裁判案由】    有關土地事務
【裁判全文】
最  高  行  政  法  院  判  決                  八十九年度判字第三○五八號
    原      告  甲○○
    被      告  臺中市政府
    代  表  人  張溫鷹
右當事人間因有關土地事務事件，原告不服內政部中華民國八十八年五月十八日台內
訴字第八八○三五一一號再訴願決定，提起行政訴訟。本院判決如左：
    主  文
原告之訴駁回。
訴訟費用由原告負擔。
    事  實
緣被告為民國八十六年度旱溪新光、北屯路堤工程用地需要，徵收原告與張景松等所
有坐落臺中市○區○○○段三－六、三－二一一、三－二一三地號等三筆土地，並以
當期（八十六年）之公告土地現值加四成補償其地價。原告以系爭土地公告現值偏低
為由，於八十七年一月九日陳情被告，請重行查估計算更正。案經轉由臺中市中山地
政事務所以八十七年一月二十日八七中山地所三字第○○六一○號函否准。原告不服
，提起訴願，被告審認土地公告現值之更正屬縣（市）政府權責，乃以八十七年四月
二十二日八七府秘訴字第五三八四三號訴願決定：「原處分撤銷，由原處分機關移由
權責機關處理。」該地政事務所乃移由被告處理。嗣被告以經中山地政事務所查報並
無錯誤，乃以八十七年七月四日八七府地價字第九一○一七號函否准。原告不服，提
起一再訴願，遞遭決定駁回，遂提起行政訴訟。茲摘兩造訴辯意旨於次：
原告起訴意旨及補充理由略謂：一、緣臺中市○區○○○段三－六、三－二一一、三
－二一三地號等三筆土地，確實「都市計畫特殊公告設施保留地」是事實，有都市計
畫土地分區使用證明書。四十五年十一月一日府金建字第二五五九一號。（舊市區）
住宅區七十七年由原告所有之三－六、三－一七地號，政府逕予分割變更為三－二一
一、三－二一三、三－二一四、三－六等四筆地號。都市計畫土地使用分區證明2.
府工都第一二二九一、三－六、三－二一三地號角地，靠在二十米精武路變更為「
排水道」。三－二一一、三－二一四地號變更為十五米（道路用地），靠在二十米精
武路線是事實，有地籍圖謄本，五十九年所照之1/3000航空測量圖，內有角地十五米
道路及二十米精武路可作證據。證明本案是都市計畫公共設施保留地。至於三－六地
號土地登記謄本之使用分區記載「農業區」，是錯誤登記不當。二、繳納地價稅是事
實，附臺中市稅捐稽徵處大智分處八十六年九月二十五日稅智分二字第一八六○一二
○五九號。勘查實地三－二一一、三－二一四、三－二一三、三－六地號等四筆土地
，使用情形及11.10.日稅智分二字第八六一○五九三○號「更正」退稅，八三、八四
、八五年地價稅之證據。另三－六、三－二一一、三－二一三地號，依八十三年至八
十六年三年地價稅課稅明細表，三－六地號地價每平方公尺三、六八○元，三－二一
一地號地價每平方公尺三、○四○元，三－二一三地價每平方公尺二、四○○元，三
－二一四地號每平方公尺六、二四○元。三、依據臺灣省都市計畫特殊公共設施保留
地，地價查估標準第六條其地價以毗鄰兩側非保留地之區段地價「平均」計算。第十
條其估價結果差距在百分之十以內者，以二者之平均地價為保留地之地價，差距過百
分之十者，應指定第三位估價人員估計，均提請地價評議委員會暨標準地價評議委員
會評議。惟多次陳情被告均置之不理，不送評議。四、被告無理由計畫「調降」是事
實。有八十二年公告土地現值可作證，附件可稽。再說被告依地價調查估計規則，第
二十一、二十二、二十三條之法規及劃分地價區段，同一塊土地分割出之毗鄰土地定
為第五區區，是錯誤劃分。同地號三－六地號角地分割出之毗鄰土地，是
臺中市都市計畫土地與臺中縣大里市非都市土地之公告土地現值相比價值是錯誤認定
。臺中市○巷道六米、七米、八米、十米、十二米、十五米、二十米、二十五米、三
十米、四十米、五十米、六十米、八十米等，道路線共十幾樣路價線，通通統一定為
「后劃」。十八公尺區段劃為單價計算之公式是不當。本三筆公告土地現值，被告不
應以公告地價之法規第二十一、二十二、二十三條計算，被告答辯全部不實，誤導訴
願審議會，造成決定不當，有決定書及地政法可作證。五、公告土地現值與公告地價
計算法規不同。公告土地現值是每年七月一日調高一次，最小幅度每平方公尺一、○
○○元，為土地買賣移轉登記計算增值稅而設。公告地價是三年查估一次，要收地價
稅而設，兩案不同是事實。六、依「平均地權條例施行細則」第七條，本條例第十條
所稱毗鄰非公共設施保留地之「平均」公告土地現值，以毗鄰各非公共設施保留地「
土地現值」之「平均」數為准。並於每年編製土地現值時，依第六十三條規定計算之
。土地現值公告後，始經都市計畫劃定為公共設施保留地之土地，於下次土地現值公
告前依法徵收者，其公告土地現值仍應於公告徵收前依第六十三條規定重新計算，並
公告之。七、依辦理更正公告地價，公告土地現值作業注意「事項」第六點，公告土
地現值之更正，以當年期為原則：其以往年期之公告土地現值，如有錯誤時，應由直
轄市或縣（市）政府詳加檢查後再依第二、三點規定辦理。八、被告錯誤之理由是用
「地價」調查估計規則第二十一、二十二、二十三條，區段之面積「乘」以各該區段
地價之積之和，除以宗地面積作為宗地「單位地價」。三－六地號土地為每平方公尺
一八、○○○元，三－二一一地號土地為每平方公尺一五、○○○元，三－二一三地
號每平方公尺一二、○○○元，是用「地價」之公式計算錯誤之證據。本案是公共設
施保留地，「公告土地現值」以毗鄰兩側之公告土地現值「平均」「除」數為準。兩
側公告現值三－二一○地號，每平方公尺三○、○○○元加毗鄰地三－二一四地號，
每平方公尺三○、○○○元，等於六○、○○○元平均「除」二等於三－二一一地號
，每平方公尺三○、○○○元。「更正」後同樣道理，三－二一一地號每平方公尺三
○、○○○元加毗鄰地三－二一四地號每平方公尺三○、○○○元，等於六○、○○
○元平均「除」二等於三－六、三－二一三地號每平方公尺三○、○○○元才對。故
訴請「更正」是正確之理由。附件在案土地登記謄本，公告土地現值可查證及地籍圖
謄本可稽地點、地號。故請求「更正」與毗鄰兩側精武路道路用地，三－二一四、三
－二一○、三－二一五、三－二九、三－三○、三－三一地號等之公告土地現值相同
「平均」每平方公尺為「三萬元」補辦，並補發三－六、三－二一一、三－二一三等
三筆土地之補償費，及錯誤發放不足之差額。及損害金、利息。並請判決撤銷一再訴
願決定及原處分等語。
被告答辯意旨略謂：一、被告為八十六年度旱溪新光、北屯路堤工程用地需要，徵收
原告所有臺中市○區○○○段三－六、三－二一一、三－二一三等地號土地，並以徵
收當期（八十六年）之公告土地現值加百分之四十補償之。作業單位臺中市中山地政
事務所於辦理是年公告土地現值地價查估作業時，依照內政部發布「地價調查估計規
則」第二十一條規定，實地勘查其地形、地勢（東側毗鄰旱溪排水道，西側毗鄰住宅
區土地）後，斟酌其自然條件、房屋建築現況、土地利用現況（地上存有建物）等因
素後，依照臺灣省政府發布「臺灣省都市計畫特殊公共設施保留地地價查估標準」第
五條：「帶狀特殊保留地兩種以上相毗鄰者，視為同一特殊保留地，其地價分別依第
三條、第四條規定估算之。」及同標準第三條：「帶狀特殊保留地與毗鄰一側非保留
地之情形不相當，而與他側非保留地之情形相當者，其地價應以他側非保留地之區段
地價為其地價。」之規定，將其劃入情形相當之西側住宅區非保留地第五地價區段範
圍內（東勢子段裡地，東－臺中縣市交界，西－東光路，南－東光路二○○巷，北－
北區○村段界）；其中東勢子段三－六、三－二一一地號土地因地形較深長，部分跨
及第十六地價區段○○○○段精武路，東－臺中縣市交界，西－縱貫鐵路止）。八十
六年土地現值經臺中市地價評議委員會暨標準地價評議委員會八十六年第二次會議評
定，第五區段地價為每平方公尺一二、○○○元；第十六區段為每平方公尺三○、○
○○元，並報奉臺灣省政府地政處八十六年四月三十日八六地二字第二三七七三號函
同意備查後，依照部頒「地價調查估計規則」第二十三條前項第二、三款之規定，計
算宗地地價，東勢子段三－二一三地號土地以區段（第五地價區段）地價作為宗地地
價，即每平方公尺一二、○○○元；同段三－六、三－二一一等地號土地因跨越兩個
（第五及第六）地價區段，其宗地地價則分別按各該區段之面積乘以各該區段地價之
積之和，除以宗地面積作為宗地單位地價；三－六地號土地為每平方公尺一八、○○
○元，三－二一一地號土地為每平方公尺一五、○○○元，並無違失。二、被告自八
十六年八月間受理原告之陳情案件後，即函令轄內中山地政事務所依規處理，經查明
確實依法辦理無誤後，一一答覆原告在案。此外，並於八十七年六月四日提報臺中市
地價評議委員會暨標準地價評議委員會八十七年第二次會議討論。經以：「由於作業
單位已查明實際狀況並依規辦理，日後縱使經裁示作業有誤，程序上亦須再提經本會
評議，並經省核備後公告更正，因此，本會議不再深入。」無異議通過。三、原告以
其所有土地之公告現值計算錯誤為由，請求更正調高其徵收當期之公告土地現值，不
服被告八十七年七月四日八七府地價字第九一○一七號函所為之處分提起訴願，案經
臺灣省政府八十八年二月二十四日八八府訴二字第一四七八五五號訴願決定：「訴願
駁回」；復經內政部八十八年五月十八日台（八八）內訴字第八八○三五一一號訴願
決定書：「再訴願駁回」，足證被告依「地價調查估計規則」等有關之規定辦理是項
公告土地現值作業並無違失情事。四、依照「平均地權條例施行細則」第六十三條及
「臺灣省都市計畫特殊公共設施保留地地價查估標準」關於公共設施保留地之地價，
係以毗鄰非保留地之「區段地價」平均計算或以它側非保留地之「區段地價」為其地
價。原告請求其所有土地之公告現值以毗鄰路地兩側屬第十六地價區段之土地（東勢
子段三－二一四、三－三○地號）之「宗地地價」平均相同價值，顯與上開規定未合
。五、查內政部發布「辦理更正公告地價、公告土地現值作業注意事項」第二條：「
公告地價或土地現值公告後如發現有左列情形之一時，應由直轄市或縣（市）政府查
明屬實核定公告更正：(一)、宗地地價地號抄錄錯誤或遺漏。(二)、宗地地價計算錯誤。
(三)、地價區段內地號摘錄錯誤或遺漏。(四)、依都市計畫圖套繪所劃分之地價區段界線
，於地籍分割後，發現該區段範圍內之地號摘錄錯誤或遺漏。」；第三條：「公告地
價或土地現值公告後如發現有左列情形之一時，應由直轄市或縣（市）政府重行提經
地價評議委員會評議通過後公告更正：(一)、地價區段範圍劃分錯誤。(二)、區段價計算
錯誤。」原告訴請更正其所有東勢子段三－六地號等三筆土地徵收當期（八十六年）
之公告現值為每平方公尺三○、○○○元，亦與法未合。綜上所述，被告對原告所陳
各點均依規處理，並無不當，原告所訴顯無理由，請判決駁回原告之訴等語。
    理  由
按「直轄市或縣（市）主管機關辦理規定地價或重新規定地價之程序如左：一、分區
調查最近一年之土地買賣價格或收益價格。二、依據調查結果，劃分地價區區地價後，提交地價評議委員會評議。．．．」「直轄市或縣（市）政府依本條例
第四十六條查估土地現值時，對都市計畫公共設施保留地之地價，應依左列規定辦理
：一、．．．四、帶狀保留地處於非路線價區段者，其毗鄰兩側為非保留地時，以其
毗鄰兩側非保留地之區段地價平均計算．．．。」「都市計畫公共設施保留地之地形
、地勢、交通、位置之情形特殊，與毗鄰非保留地顯不相當者，其地價查估標準，由
省（市）政府定之。」平均地權條例第十五條、同條例施行細則第六十三條第一項第
四款、第二項定有明文。另「劃分地價區段時，依左列規定辦理：一、由承辦員攜帶
地籍藍圖、地價分布圖及地價區段勘查表實地勘查，斟酌地價之差異、當地土地使用
管制、交通運輸、自然條件、土地改良、公共建設、特殊設施、工商活動、房屋建築
現況、土地利用現況、發展趨勢及其他影響地價因素，於地籍藍圖上，將地價相近、
地段相連、情況相同或相近之土地劃為同一區段。非建築用地中經依法允許局部集中
作建築使用且其地價有顯著差異時，應就該建築使用之土地單獨劃分地價區段。二、
前款區段界線，應以使用分區或編定使用地類別、使用管制、使用情形或道路、溝渠
等易於辨識之自然界線為準。但情形特殊者，得以適當之地籍線為之。三、繁榮街道
路線價區段，應以裡地線為區段界線。四、一般路線價區段，應以適當範圍為區段界
線。」為地價調查估計規則第二十一條第一項所明定。又「帶狀特殊保留地與毗鄰一
側非保留地之情形不相當，而與他側非保留地之情形相當者，其地價應以他側非保留
地之區段地價為其地價。」、「帶狀特殊保留地兩種以上相毗鄰者，視為同一特殊保
留地，其地價分別依第三條、第四條規定估算之。」臺灣省都市計畫特殊公共設施保
留地地價查估標準第三條、第五條亦定有明文。本件被告為八十六年度旱溪新光、北
屯路堤工程用地需要，徵收原告所有本市○區○○○段三－六、三－二一一、三－二
一三等地號土地，其作業流程，係由作業單位臺中市中山地政事務所依照內政部發布
「地價調查估計規則」第二十一條規定，實地勘查其地形、地勢（東側毗鄰旱溪排水
道，西側毗鄰住宅區土地）後，斟酌其自然條件、房屋建築現況、土地利用現況（地
上存有建物）等因素後，依照前述地價查估標準之規定，將系爭東勢子段三－三一三
地號土地劃入情形相當之西側住宅區非保留地第五地價區段範圍內（東勢子段裡地，
東－臺中縣市交界，西－東光路，南－東光路二○○巷，北－北區○村段界））至系
爭東勢子段三－六、三－二一一地號土地因地形較深長，部分跨及第十六地價區段○
○○○段精武路，東－臺中縣市交界，西－縱貫鐵路止）。系爭土地八十六年土地現
值，提經臺中市地價評議委員會暨標準地價評議委員會八十六年第二次會議評定，第
五區段地價為每平方公尺一二、○○○元；第十六區段為每平方公尺三○、○○○元
，並報奉臺灣省政府地政處八十六年四月三十日八六地二字第二三七七三號函同意備
查後，被告依照部頒「地價調查估計規則」第二十三條前項第二、三款之規定，計算
宗地地價，東勢子段三－二一三地號土地以區段（第五地價區段）地價作為宗地地價
，即每平方公尺一二、○○○元；同段三－六、三－二一一等地號土地因跨越兩個（
第五及第十六）地價區段，其宗地地價則分別按各該區段之面積乘以各該區段地價之
積之和，除以宗地面積作為宗地單位地價）三－六地號土地為每平方公尺一八、○○
○元，三－二一一地號土地為每平方公尺一五、○○○元。揆諸首揭規定，核無違誤
。一再訴願決定遞予維持，亦無不合。原告指為不當，並認系爭土地之補償地價均應
提高為每平方公尺三○、○○○元云云，於與首揭規定不合，自不足取。其起訴意旨
難謂有理，應予駁回。
據上論結，本件原告之訴為無理由，爰依行政訴訟法施行法第二條、行政訴訟法第九
十八條第三項前段，判決如主文。
中    華    民    國     八十九      年     十一     月       二        日
                    最 高 行 政 法 院  第 五 庭
                                審 判 長 法  官      廖  政  雄
                                         法  官      蔡  進  田
                                         法  官      趙  永  康
                                         法  官      林  清  祥
                                         法  官      姜  仁  脩
右  正  本  證  明  與  原  本  無  異
                                         法院書記官  彭  秀  玲
中    華    民    國     八十九      年     十一     月       七        日


司法院資訊處製作；財團法人民間司法改革基金會備份。
